【裁判字號】    98,建,13
【裁判日期】    991109
【裁判案由】    給付承攬報酬
【裁判全文】
臺灣宜蘭地方法院民事判決                98年度建字第13號
原      告  建山機械企業股份有限公司
法定代理人  乙○○
訴訟代理人  吳振東律師
被      告  同昌建築無限公司
法定代理人  丙○○
訴訟代理人  林國漳律師
當事人間給付承攬報酬事件，本院於99年10月25日言詞辯論終結
，判決如下：
    主  文
被告應給付原告新台幣伍拾捌萬貳仟捌佰陸拾柒元及自民國九十
八年六月五日起至清償日止，按年息百分之五計算之利息。
原告其餘之訴駁回。
訴訟費用由被告負擔新台幣壹萬零柒佰貳拾伍元，餘新台幣壹拾
陸萬捌仟零參拾壹元由原告負擔。
本判決第一項於原告以新臺幣壹拾玖萬肆仟元供擔保後，得假執
行。但被告如以新台幣伍拾捌萬貳仟捌佰陸拾柒元為原告供擔保
後，得免為假執行。
原告其餘假執行之聲請駁回。
    事實及理由
壹、程序方面
    按訴狀送達後，原告不得將原訴變更或追加他訴，但擴張或
    減縮應受判決事項之聲明者，不在此限，民事訴訟法第255
    條第1項第3款定有明文。本件原告起訴請求被告給付之金額
    原為新台幣（下同）1885萬5126元，及自98年6月5日起至清
    償日止，按週年利息百分之五計算之利息，嗣於民國（下同
    ）99年10月25日減縮其請求為1007萬8055元，及自98年6月5
    日起至清償日止，按週年利息百分之五計算之利息，核於法
    並無未合，應予准許，合先敘明。
貳、實體方面
一、原告起訴意旨及對被告答辯之陳述：
(一)兩造於90年2月21日簽訂「西定河高架道路工程－全部鋼樑
    橋上部結構工程」承攬契約，約定由原告承攬被告之該高架
    道路工程之全部鋼樑橋上部結構工程部分（含工帶料）（以
    下稱系爭工程），其付款辦法為每月依工程進度，配合被告
    辦理工程估驗計價，俟業主撥款進帳翌日，以90％現金支付
    原告（簽發原告為受款人之支票，存入原告在台灣中小企業
    銀行蘇澳分行帳戶），保留10％俟工程全部完工驗收合格後
    付清；被告對於本工程原計畫有隨時變更之權，其變更部分
    之工程數量，按原單價計算增減之。原告施作系爭工程過程
    中，兩造因追加工程等問題而於94年4月6日舉開協調會議，
    達成結論：(一)原告同意依被告與業主基隆市政府議定之鋼構
    橋樑追加數量施作。(二)本合約之保留款由原15%改為10%，俟
    M16、M17段修改完成再另撥付5%保留款，由被告簽發自94年
    10月起分六個月之期票交付原告。....(四)有關追加鋼料合約
    與市價之差額，由兩造各負擔一半，被告於94年4月6日簽發
    同年月20日期面額即差額五百萬元之支票，交付原告訂料；
    嗣後如業主基隆市政府有補差額時，被告應將其撥款之半數
    支付原告。又原告向被告請領之96年3月份第23 次工程估驗
    款，其金額為9,572,501元，被告僅給付7,572,501 元,尚有
    2,000,000元未給付。
(二)原告先後於98年3月26日及同年4月24日，函請被告依上開會
    議結論給付：(一)96年3月份第23次工程估驗款之差額200萬元
    ；(二)配合M16、M17鋼構橋樑段變更設計而增加之工資563 萬
    7707 元;(三)基隆市政府已撥付之追加鋼料合約與市價差額之
    50%，但遭被告以各種藉口搪塞。原告復委請律師於98年5月
    22日發函催告，通知被告應於文到10日內給付；被告於同年
    月25日收受該催告函，但仍拒絕依約給付。茲因基隆市政府
    就M16、M17鋼構橋樑段變更設計而增加之修改費用，經核算
    給付被告之金額為531萬8617 元，原告乃於該金額範圍內，
    請求被告給付；另被告與業主基隆市政府間就「西定河高架
    道路工程」履約爭議調解事件，業經行政院公共工程委員會
    作成調解建議，經雙方同意而調解成立，嗣業主基隆市政府
    已撥付被告自93年12月20日後之第26期估驗月起按總指數漲
    跌幅超過2.5％部分辦理工程調整款2243萬4838 元，其中屬
    於原告所施作鋼構工程部分之物調款為853萬700元，被告自
    應依前揭協調會議所達成之結論，按其向基隆市政府已領得
    金額之比例計算，將其中之半數275萬9888 元給付原告。爰
    聲明請求判決被告應給付原告1007萬8055元，及自98年6月5
    日起至清償日止按週年利率百分之五計算之利息，並陳明願
    供擔保，請准宣告假執行。
(三)對被告答辯之陳述：
 1、關於第23次工程估驗款差額200 萬元，被告抗辯：系爭工程
    停工階段，原告同意分擔一半之雜項費用，而於第23次工程
    估驗款中扣除，被告無給付義務云云，原告否認之，被告自
    應就所謂原告同意分攤費用之主張，負舉證之責任。又依兩
    造間次承攬契約之約定，原告須依工程進度，配合被告辦理
    工程估驗計價，被告於業主基隆市政府撥款之翌日，以90%
    現金支付原告，並保留10%估驗款，俟工程全部完工驗收合
    格後再給付原告。是原告對於被告之系爭承攬報酬請求權，
    須俟工程全部完工驗收合格並結算後起算，始屬系爭次承攬
    契約工程款客觀上合理可得請求之日期，而非逐期分別割裂
    起算之。兩造間之96年3月份第23 次工程估驗款，被告自其
    應給付原告之金額中扣除200萬元,因當時兩造間之系爭承攬
    契約仍在執行中,且該未給付之200萬元，屬被告依約應給原
    告承攬報酬之一部分，於該承攬契約之工程未全部完工驗收
    合格並結算之前，自無所謂其請求權可得行使，消滅時效開
    始起算問題；另被告公司向來之付款作業習慣，每月五日為
    其付款日，相關廠商多於該日向被告請款，依被告所提出之
    支出傳票摘要欄所載「(現金)一銀FB0000000 0/0 0000000
    」觀之,被告應係於96年4月5 日始支付原告該支票，從而該
    未獲支付之200萬元,其請求權可行使之日期，至少亦應在同
    年4月5日之後。縱使原告係於上開支出傳票上所載96年3 月
    26日當日向被告具領面額7,572,501 元之支票，且認該未獲
    支付之200萬元,其請求權已可行使，惟依民法第120條第2項
    規定，其始日既不算入，則其可行使時之起算日，亦應自96
    年3月27日而非自96年3月26日起算。又依原證五之原告致被
    告函，原告係於98年3月26日向被告請求該200萬元，並於該
    請求後6個月內之98年7月20 日提起本件訴訟，依民法第129
    條第1項第3款規定，其消滅時效已因請求、起訴而中斷。故
    被告抗辯：消滅時效，自請求權可行使時起算，系爭200 萬
    元為96年3月份之第23次估驗款，原告迄98年7月20日始提起
    本件訴訟，已逾請求權時效云云，即有誤會。
 2、關於M16、M17鋼構橋樑段變更設計而增加之修改費用部分，
    該項變更設計工程所增加之費用，既經被告審查確認，並指
    示原告施作，且事後經業主基隆市政府同意，並辦理驗收結
    案，其相關費用已於末期款支付完畢等情，此由基隆市政府
    99年６月29日基府工土貳字第0990161731號復鈞院函之說明
    二、(一)，及中升公司99年9月24日中升(99)監字第334號復鈞
    院函之說明四觀之，即甚明瞭。是被告自應依其指示及兩造
    之約定，給付原告為配合該M16、M17鋼構橋樑段變更設計而
    增加之費用。被告抗辯此部分之工程款，已給付原告，原告
    再請求，顯屬重複云云，及證人甲○○於鈞院99年10月13日
    言詞辯論時關於此部分之證述，俱核與上開基隆市政府復鈞
    院函，及被告97年4月22日(98)同建昌字第980795 號復原告
    函之說明三所載者不符（見原證七），自無足信。
 3、兩造於94年4月6日舉開協調會議，達成之結論(四)「有關追加
    鋼料合約與市價之差額，由同昌公司與建山公司各負擔一半
    ，同昌公司先開立差額九十四年四月二十日伍佰萬元期票於
    九十四年四月六日交付建山即日訂料。另市府如有補差額於
    業主撥款後一半交付建山。」該項結論後段：「另市府如有
    補差額於業主撥款後一半交付建山。」為有關於被告與基隆
    市政府間日後如有因物價調整，獲得基隆市政府補差額時，
    應如何分配其差額之約定，與前段兩造就鋼料合約與市價之
    差額應如何分配吸收之約定無涉。故上開協調會的結論(四)後
    段應該不單指鋼料的部分，因為被告可選擇最有利的方式去
    主張物調，可以主張物價總指數或用單項部分去主張，如果
    被告以鋼料單項去主張物調，就鋼料部分調整的金額會很多
    ，但被告所可以取得的會變少，所以被告是選擇總物價指數
    去主張物調的補償，所以上開約定，當然不單指鋼料的部分
    ，而且從其記載的文字來看，是講市府如有補差額，並沒有
    講市府如果就鋼料部分有補差額，所以應該以原告所施作鋼
    構工程的物調為準。依基隆市政府99年６月29日基府工土貳
    字第0990161731號復鈞院函，其說明略以：原調解結論為自
    26期至35期之估驗款依行政院公共工程委員會頒布之物價指
    數核算原則調整增加新台幣3470萬5095元等語，其所調整之
    計算基準為總物價指數2.5%，則其中屬於被告所施作之「項
    次一、鋼樑橋上部結構工程」之物調金額為853萬8700元,依
    上說明，其餘部分自無扣除之理由。故被告抗辯：應扣除鋼
    構材料各期估驗明細表中非屬鋼料之項次７鋼橋內塗裝、項
    次８鋼橋外塗裝、項次９鋼樑運輸、項次10鋼樑製作（含A5
    72, A36）、項次11鋼樑吊裝(箱型樑用）等工項，自無可採
    。
二、被告答辯意旨：
(一)原告請求被告給付96年3月份第23次工程估驗款差額200萬元
    部分：
    有關系爭工程96年3月份第23次工程估驗款，被告核驗957萬
    2,501元，雖僅支付原告757萬2,501元，不足新台幣200萬元
    ，係由於當初系爭工程停工階段，原告同意分擔一半之雜項
    費用，故於本次估驗款中扣除，被告並無應付而未付之款項
    。且按「技師、承攬人之報酬及其墊款。」因二年不行使而
    消滅，又「消滅時效，自請求權可行使時起算。以不行為為
    目的之請求權，自為行為時起算」分別為民法第127條第7款
    及第128 條所明文。而所謂「請求權可行使時」，乃指債權
    人得行使請求權之狀態而言，至於義務人實際上能否為給付
    ，則非所問（最高法院63年台上字第1885 號判例參照)，系
    爭96年3月份第23次之估驗款，被告業於96年3月26日支出予
    原告，此有現金支出傳票足稽，則原告應於96年3月26 日前
    已得行使報酬之請求權，原告遲至98年3月26日始以（98)建
    總字第026號函向原告請求200萬元之工程款，至被告收受此
    函文時，應已逾2年之請求權時，且原告遲至98年7月20日始
    提起本件訴訟，顯已逾請求權時效。
(二)原告請求被告給付配合M16及M17鋼構橋樑段變更設計而增加
    之工資部分：
 1、原告雖主張有關系爭工程為M16及M17鋼構橋樑段，為配合變
    更設計案，其修改工資為563萬7,707元云云，然則依94年4
    月6 日協調會議之結論一：「建山機械企業股份有限公司同
    意依照同昌與基隆市政府所議定之鋼構橋樑追加數量施作。
    」而系爭工程完工後，經基隆市政府結算包含所有變更設計
    數量，被告均依合約約定依基隆市政府結算數量之計價給付
    原告，原告並未證明基隆市政府有額外給付M16、M17之變更
    設計金額，即為本件請求，自屬無理。尤其對此變更案，基
    隆市政府以99年10月1日基府工土貳字第0990176440 號函覆
    鈞院，其中說明一、(一)表示：「M16、M17變更案，經查該
    項目等前未列入第一次變更內，惟完工時並已將該項目列入
    結算書內並於末期款支付完畢，其增加費用略以：（如附件
    1供參）1、明細表第4項，增加35.01T*10,203元＝35萬7,20
    7元。2、明細表第8項，增加500m2*1,275元/m2＝63萬7,500
    元。3、明細表第9項，增加573.34T*595元/T＝34萬1,137元
    。4、明細表第10項，增加573.34T*5,952元/T＝341萬2,520
    元。5、以上合計為新台幣474萬8,364 元，另加包商利潤與
    管理費7%及稅捐5%，核算後總計為新台幣531萬8,167元」益
    徵M16、M17鋼構橋樑段基隆市政府並非獨立給付款項，而係
    於完工時一併列入末期款支付，就此部份得由原告向被告請
    求估驗款第23期之工程估驗請款單（詳被證2)與基隆市政府
    上開函文所檢附之鋼構材料各期估驗明細表（鈞院卷(一)第
    356頁)，同項目之數量相核即足明瞭，亦即關於項目「鋼料
    A572Gr50」之數量，兩者數量均為9402.82、「鋼料A36」，
    兩者數量均為302.33、「高拉力螺絲A325」兩者數量均為14
    3.10，其他項目「鋼樑運輸」、「鋼樑製作（A572、A36）
    」、「鋼樑吊裝（箱型樑用)」、「剪力釘13∮×100」、「
    剪刀釘19∮×160」、「鋼棒12∮×310」、「鋼管20A×280
    S.G.P)」、「鋼錠螺栓A30748∮×2000」、「A30748∮×10
    00」等數量亦均相同。故知此部分金額被告亦已給付原告，
    故原告再另外請求M16、M17之工程款，顯屬重複請求。
 2、且關於M16、M17鋼樑修改部分之費用，被告是否已給付，證
    人甲○○亦證實：「依基隆市政府的結算資料，有關這部分
    的金額應該有包括在內，而從被告96年3月第23 次的估驗請
    款單資料，核對累計的估驗數量，例如鋼料部分是9402.82
    與基隆市政府結算明細項次鋼料部分結算的數量是9402.82
    是相符的。所以結算數量與請款的數量是相符的，所以認為
    被告已經給付給原告。」亦同此旨。原告訴訟代理人雖以另
    依原證七被告復原告函之說明三，與證人所述相關M16、M17
    款項部分已給付之證述內容不符，而質疑證人甲○○之證詞
    ，不過證人亦明確表示：「我發這個文，是原告請求5 百多
    萬元的修改費用，我以為M16、M17沒有放在第一次變更設計
    ，後來基隆市政府調出資料，該部份已經放在結算內，所以
    在該文說明三，主要是要告知原告已依基隆市政府結算的資
    料給付原告工程款。」等語，已明白澄清該函有部份誤會之
    處，更何況從上開工程估驗請款單與基隆市政府函所檢附之
    鋼構材料各期估驗明細表相比對，同項目之鋼料數量確屬相
    同，足徵被告已給付此部份之款項。
(三)原告請求被告給付追加鋼料合約與市價差額部份：
 1、本件兩造96年4月6日之上開協議結論(四)雖約定：「有關追加
    鋼料合約與市價之差額，由同昌公司與建山公司各負擔一半
    ，同昌公司先開立差額九十四年四月二十日伍佰萬期票於九
    十四年四月六日交付建山即日訂料。另市府如有補差額於業
    主撥款後一半交付建山。」準此，依本協議結論必須基隆市
    政府針對鋼料部分有補差額，並撥款予被告後，被告始有義
    務將差額一半給付原告，惟基隆市政府並未對於鋼料合約與
    市價之差額全部均有給予被告補助，原告遽為請求，尚非有
    據。
 2、對此，依上開協調會議之會議紀錄甲○○到庭證稱：「（被
    告訴訟代理人問：補償部分是針對鋼料，或是與鋼料相關材
    料或工資部分是否也一併補償？）原合約就已經約定工資漲
    落都不調整，所以補償部分僅對鋼料的部分，會議紀錄也記
    載很清楚，是針對鋼料合約與市價之差額。」等語，再徵之
    兩造所簽立之工程承攬契約書第8 條約定：「本約自簽定後
    ，不論中途工價漲落，均不調整。」益徵兩造於協調之約定
    補償範圍應僅限於「鋼料」，而不及於「工資」。又基隆市
    政府已給付之物調款項共為2,243萬4,838元，然上開基隆市
    政府給付之金額係包括鋼料及工資等部份，並非全然為鋼料
    部份，而兩造之上開協議結論僅係就追加『鋼料』合約與市
    價差額，由兩造各負擔一半，此無論從協調會議結論之文字
    觀之及制作會議紀錄之證人甲○○之證詞均足明瞭此情，因
    此就鋼料部份依據基隆市政府核算鋼構部份之金額為8,538,
    700元（上開函文誤載為865萬6,949 元），扣除市府實付金
    額依比例調整為5,519,776元（上開函文誤載為598 萬2,739
    元）（計算式為：8,538,700×22,434,838/34,705,095＝5,
    519,776），並應扣除鋼構材料各期估驗明細表中非屬鋼料
    之項次7鋼橋內塗裝、項次8鋼橋外塗裝、項次9鋼樑運輸、
    項次10鋼樑製作（含A572,A36）、項次11鋼樑吊裝（箱型樑
    用)等非屬鋼料之工項，其金額僅為1,701,028元，以市府實
    付金額比例（64.64%）計算(1,701,028×64.64%＝1,099,54
    4），鋼筋部份之物調款已領取部份為1,099,544元，依照上
    開協議被告只需支付1,154,521元（含營業稅)一半給原告，
    故原告就鋼筋物調款部分得請求之金額，應為577,260 元正
    （含稅)，逾此部份，即屬無據。
三、兩造不爭執事項
(一)被告於民國90年初承攬基隆市政府之「西定河高架道路工程
    」，兩造於90年２月21日簽訂「西定河高架道路工程－全部
    鋼樑橋上部結構工程」承攬契約書，約定由原告次承攬被告
    之高架道路工程之全部鋼樑橋上部結構工程部分（含工帶料
    ），付款辦法為每月依工程進度，配合被告辦理工程估驗計
    價，俟業主撥款進帳翌日，以90%現金支付原告(簽發原告為
    受款人之支票，存入原告在台灣中小企業銀行蘇澳分行帳戶
    )，保留款10%俟工程全部完工驗收合格後付清；被告對於本
    工程原計畫有隨時變更之權，其變更部分之工程數量，按原
    單價計算增減之。
(二)系爭工程施作過程中，兩造因追加工程等問題，於94年4月6
    日舉開協調會議，達成結論：(一)原告同意依被告與業主基隆
    市政府議定之鋼構橋樑追加數量施作。(二)本合約之保留款由
    原15％改為10%，俟M16、M17段修改完成再另撥付5％保留款
    ，由被告簽發自94年10月起分六個月之期票交付原告。....
    (四)有關追加鋼料合約與市價之差額，由兩造各負擔一半，被
    告於94年４月６簽發同年月20日期面額即差額五百萬元之支
    票，交付原告訂料；嗣後如業主基隆市政府有補差額時，被
    告應將其撥款之半數支付原告。
(三)96年3月份第23次工程估驗款，被告核驗金額為957萬2501元
    ，實際支付原告金額為757萬2501元。
(四)關於配合M16、M17鋼構橋樑段變更設計而增加工資563萬7,7
    70元部分，業經被告報請設計單位中升工程顧問股份有限公
    司（下稱中升公司）審查確認，中升公司並以94年3月14 日
    中升(94)土字第064號函通知業主核定。
(五)被告與業主基隆市政府間就「西定河高架道路工程」履約爭
    議調解事件，業經行政院公共工程委員會作成調解建議，經
    雙方同意而調解成立，嗣業主基隆市政府已撥付被告自93年
    12月20日後之第26期估驗月起按總指數漲跌幅超過2.5 ％部
    分辦理工程調整款2243萬4838元，其中屬於原告所施作鋼構
    工程部分之物調款為853萬700元。
四、得心證之理由：
    原告依兩造間就系爭工程之承攬契約及94年4月6日協調會結
    論，請求被告給付工程估驗款差額等，被告則以前揭情辭置
    辯，是本件兩造之爭點厥為：原告請求被告給付（一）96年
    3月份第23次工程估驗款之差額200 萬元、（二）配合M16、
    M17鋼構橋樑段變更設計而增加之修改工資531萬8617元、(
    三）追加鋼料合約與市價差額275萬9888 元，有無理由？茲
    分論如下：
(一)關於96年3月份第23次工程估驗款之差額200萬元部分：
 1、按當事人主張有利於己之事實者，就其事實有舉證之責任。
    民事訴訟法第277 條前段規定甚明；又當事人就其所主張有
    利於己之事實，均應負舉證之責，故一方已有適當之證明者
    ，相對人欲否認其主張，即不得不更舉反證。最高法院亦著
    有19年上字第2345號判例意旨可資參照。本件原告得請求之
    96年3月份第23次工程估驗款，被告核驗金額為957萬2501元
    ，實際支付原告金額為757萬2501 元乙節，為兩造所不爭執
    ，就其差額200 萬元，被告抗辯係由於當初系爭工程停工階
    段，原告同意分擔一半之雜項費用，故於本次估驗款中扣除
    ，被告並無應付而未付之款項云云，惟被告上開抗辯為原告
    所否認，而被告就此抗辯，並未能舉證以實其說，自無可採
    。
 2、次按「技師、承攬人之報酬及其墊款。」因二年不行使而消
    滅，又「消滅時效，自請求權可行使時起算。以不行為為目
    的之請求權，自為行為時起算」分別為民法第127條第7款及
    第128 條所明文。而所謂「請求權可行使時」，乃指債權人
    得行使請求權之狀態而言，至於義務人實際上能否為給付，
    則非所問（最高法院63年台上字第1885號判例意旨參照）。
    被告就原告此部分之請求，另抗辯系爭96年3月份第23 次之
    估驗款，被告業於96年3月26 日支出予原告，則原告應於96
    年3月26日前已得行使報酬之請求權，被告遲至98年3月26日
    始以（98)建總字第026號函向原告請求200 萬元之工程款，
    至被告收受此函文時，應已逾2 年之請求權時，且原告遲至
    98年7月20 日始提起本件訴訟，顯已逾請求權時效等節，並
    提出現金支出傳票為證，而原告則主張依兩造間次承攬契約
    之約定，原告須依工程進度，配合被告辦理工程估驗計價，
    被告於業主基隆市政府撥款之翌日，以90 %現金支付原告，
    並保留10 %估驗款，俟工程全部完工驗收合格後再給付原告
    。是原告對於被告之系爭承攬報酬請求權，須俟工程全部完
    工驗收合格並結算後起算，始屬系爭次承攬契約工程款客觀
    上合理可得請求之日期，而非逐期分別割裂起算之。兩造間
    之96年3月份第23 次工程估驗款，被告自其應給付原告之金
    額中扣除200萬元,因當時兩造間之系爭承攬契約仍在執行中
    ,且該未給付之200萬元，屬被告依約應給原告承攬報酬之一
    部分，於該承攬契約之工程未全部完工驗收合格並結算之前
    ，自無所謂其請權可得行使，消滅時效開始起算問題云云，
    惟查，原告之法定代理人即證人乙○○到庭證稱：「（法官
    問：有關23期工程尾款時，被告公司是否有另扣保留款？）
    沒有扣保留款，只有200 萬元沒有給，當時沒有提出爭執，
    是以為日後結算時再提出結算。」、「(法官問：為何最後
    一期即23期是在96年3 月間請領？）因為我們知道他已經與
    基隆市政府在作最後的結算。」、「（法官問：請領尾款時
    ，是否已知悉被告公司已與基隆市政府結算，並領得尾款？
    ）是的。」、「（被告訴訟代理人問：被證三的現金支出傳
    票記載的日期是96年3月26 日，原告公司請款的日期是在96
    年3月26日之前或之後？）我口頭催被告付款當然是在96年3
    月26日之前，實際領款是96年4月5 日。」、「(法官問：工
    程估驗款單所載日期是96年3 月，有何意見？）工程估驗請
    款單是被告公司內部作業的文書，原告公司沒有給被告公司
    的書面請款單，只有口頭催請被告公司趕快估驗付款。）、
    「法官問：何時知道被告公司已經向基隆市政府領到工程尾
    款？）忘了，可是是知道以後大概隔了十幾天就以口頭催被
    告公司了。」、「（法官問：你以口頭催被告付尾款到實際
    領到96年4月5日的支票，相距多久？）相距大概是一、二個
    月，因為距離很久了，忘了。」、「（法官問：被告公司向
    基隆市政府領得工程尾款之日期為何？）好像是在96年農曆
    年左右。」等語（詳卷二第26至29頁），則由其證詞可知系
    爭23期工程估驗款係原告向被告請領之最後一期工程估驗款
    ，且被告已未再扣任何保留款，被告公司係於96年農曆年即
    96年2月18 日左右向基隆市政府領到工程尾款，原告公司於
    96年3月26 日被告公司為內部作業製作現金支出傳票前即向
    被告公司口頭催告給付系爭工程尾款，是原告公司對於系爭
    200萬元工程估驗款自96年3月26日前已處於得行使之狀態等
    節。準此，應認原告所主張兩造間之96年3月份第23 次工程
    估驗款，被告自其應給付原告之金額中扣除200萬元,因當時
    兩造間之系爭承攬契約仍在執行中,且該未給付之200萬元，
    屬被告依約應給原告承攬報酬之一部分，於該承攬契約之工
    程未全部完工驗收合格並結算之前，自無所謂其請求權可得
    行使，消滅時效開始起算問題云云，應無可採。而原告就23
    期即末期之工程估驗款，既於96年3月26 日前已得行使報酬
    之請求權，惟被告遲至98年3月26 日始以（98)建總字第026
    號函向原告請求200 萬元之工程款，有該函文附卷可稽（詳
    卷一第21頁），則至被告收受此函文時，應已逾2 年之請求
    權時，且原告遲至98年7月20 日始提起本件訴訟，顯已逾請
    求權時效。被告所辯原告就此部分之請求權，已罹於時效之
    抗辯，應屬有據，是原告此部分之請求，自無法准許。
(二)關於配合M16、M17鋼構橋樑段變更設計而增加之修改工資
    531萬8617元部分：
 1、原告主張其為配合系爭工程之M16、M17鋼構橋樑段變更設計
    ，而增加修改費用563萬7707元，茲因基隆市政府就M16、M1
    7鋼構橋樑段變更設計而增加之修改費用，經核算給付被告
    之金額為531萬8617 元，原告乃於該金額範圍內，請求被告
    給付，被告則辯稱系爭工程完工後，經基隆市政府結算包含
    所有變更設計數量，被告均依合約約定依基隆市政府結算數
    量之計價給付原告，且自系爭工程之工程估驗請款單與基隆
    市政府函所檢附之鋼構材料各期估驗明細表相比對，同項目
    之鋼料數量確屬相同，足徵被告已給付此部份之款項等語置
    辯。經查，原告雖主張此部分之請求係關於M16、M17鋼構橋
    樑段變更設計之修改工資，不包括新增之鋼料費用，而原告
    之法定代理人乙○○亦證稱：「（法官問：法官是否在23期
    工程估驗請款單已經將M16、M17鋼構橋樑修改費用併予列計
    ？）我們的項目裡面是沒有納入，因為修改部分應該是沒有
    製作的數量，是拿原有的成品來修改的。」、「（法官問：
    原告公司的工程估驗請款單與基隆市政府的結算資料在一些
    細目的累積數量相符，有何意見？）因為結算的數量是買新
    的鋼板，修改的部分是拿原來的鋼板，所以不包括該累計的
    估驗數量裡面。」、「（法官問：提示基隆市政府函示數量
    計算統計表載明Ｍ16、Ｍ17變更有增加新鋼料，有何意見？
    ）新買鋼板跟修改是兩回事，我們請求的是修改的工資。」
    等語（詳卷一第27至28頁），惟不論原告就此部分修改費用
    所提出之報價單（詳卷一第18頁）或西定河高架道路工程之
    設計單位即中升工程顧問股份有限公司（以下簡稱中升公司
    ）以99年9月24日中升（99）監字第334號函檢送本院之被告
    公司名義之報價單、中升公司提送基隆市政府關於M16、M17
    鋼構橋樑修改之第二次變更設計預算書內之變更設計預算明
    細表（詳卷第286 頁），除均載明該修改費用包括增加材料
    費用即鋼料（A572. GR50）35噸之費用外，另外上開報價單
    就修改、運輸、鋅鋁熔射補修、油漆補修等工項以及上開第
    二次變更設計預算書內之變更設計預算明細表就鋼樑製作、
    鋼料運輸、鋼橋外塗裝等工項，亦均載明其數量，足認關於
    M16、M17鋼構橋樑變更設計增加之費用，應有包括鋼料之增
    加，且各項工項亦均有工作之數量，可據以計價。故原告主
    張其此部分之請求不包括新增之鋼料費用，以及證人乙○○
    所證稱原告公司就關於M16、M17鋼構橋樑修改部分，沒有修
    改之數量，因為係拿成品來修改等情，應均尚無可取。
 2、另原告主張被告97年4月22日(98)同建昌字第980795 號復原
    告函之說明三載明系爭M16、M17鋼構橋樑段變更設計之修改
    工資，因未蒙基隆市政府核准，故該工程款，被告公司無法
    支付等情，被告於本案另抗辯此部分之工程款，已給付原告
    ，原告再請求，顯屬重複云云，顯與上開函文所載不符，且
    關於M16、M17鋼構橋樑段變更設計而增加之修改費用部分，
    該項變更設計工程所增加之費用，既經被告審查確認，並指
    示原告施作，且事後經業主基隆市政府同意，並辦理驗收結
    案，其相關費用已於末期款支付完畢，是被告自應依其指示
    及兩造之約定，給付原告為配合該M16、M17鋼構橋樑段變更
    設計而增加之費用等節。惟查，關於系爭M16、M17鋼構橋樑
    變更設計修改費用，基隆市政府函覆本院稱：「M16、M17變
    更案，經查核該項目等前未列入第一次變更內，惟完工時並
    已將該項目列入結算書內並於末期款支付完畢，其增加費用
    略以（如附件1供參）：1、明細表第4項，增加35.01T×10,
    203元＝35萬7,207元。2、明細表第8項，增加500m2×1,275
    元/m2＝63萬7,500元。3、明細表第9項，增加573.34T×595
    元/T＝34萬1,137元。4、明細表第10項，增加573.34T×595
    2元/T＝341萬2,520元。5、以上合計為新台幣474萬8,364元
    ，另加包商利潤與管理費7%及稅捐5%，核算後總計為新台幣
    531萬8,167元」，有基隆市政府以99年10月1 日基府工土貳
    字第0990176440號函及其所檢送之西定河高架道路工程竣工
    結算書（含結算明細表、變更設計數量計算統計表、工程計
    算書）在卷可稽（詳卷第348頁至354頁），足徵M16、M17鋼
    構橋樑段修改費用，基隆市政府並非獨立給付款項，而係於
    完工時一併列入末期款支付。而原告於被告公司在96年農曆
    年左右向基隆市政府領得工程尾款後，已於系爭工程第23期
    工程估驗款，向被告公司請領系爭工程尾款，已如前文所述
    ，觀諸原告請求系爭工程第23期估驗款之工程估驗請款單與
    M16、M17鋼構橋樑段變更設計有關之項目即「鋼料A572.GR5
    0」、「鋼樑運輸」、「鋼樑製作」、「鋼樑外塗裝」等工
    項之累積估驗數量，分別為「9402.82噸」、「8643.06 噸」
    、「8811.21噸」、「77300.8平公尺」（詳卷一第16至17頁
    ），與基隆市政府上開函文附件1竣工結算書內之結算明細
    表所載與M16、M17鋼構橋樑段變更設計有關之項目即「鋼料
    A572.GR50」、「鋼樑運輸」、「鋼樑製作」、「鋼樑外塗
    裝」等工項之數量（詳卷一第351 頁），經核均相符，而被
    告就系爭工程第23期工程估驗款除前揭200 萬元之工程款差
    額外，其餘已全數給付原告乙節，為兩造所不爭執，則關於
    系爭M16、M17鋼構橋樑段修改費用，應認被告已給付原告。
    從而，應認被告所辯，此部分之工程款已依基隆市政府結算
    量數之計價給付原告乙節，應尚屬可採，原告於本件訴訟再
    請求系爭M16、M17鋼構橋樑段修改費用之工程款，為無理由
    。
(三)關於追加鋼料合約與市價差額275萬9888元部分：
 1、按解釋意思表示，應探求當事人之真意，不得拘泥於所用之
    辭句，民法第98條定有明文。又解釋私人之契約應通觀全文
     ，並斟酌立約當時之情形，以期不失立約人之真意。最高
    法院亦著有18年上字第1727號判例意旨可資參照。本件原告
    雖主張兩造於94年4月6日舉開協調會議，達成之結論(四)「有
    關追加鋼料合約與市價之差額，由同昌公司與建山公司各負
    擔一半，同昌公司先開立差額九十四年四月二十日伍佰萬元
    期票於九十四年四月六日交付建山即日訂料。另市府如有補
    差額於業主撥款後一半交付建山。」該項結論後段：「另市
    府如有補差額於業主撥款後一半交付建山。」為有關於被告
    與基隆市政府間日後如有因物價調整，獲得基隆市政府補差
    額時，應如何分配其差額之約定，與前段兩造就鋼料合約與
    市價之差額應如何分配吸收之約定無涉。故上開協調會的結
    論(四)後段應該不單指鋼料的部分云云，惟查，兩造於94年4
    月6 日所舉行之西定河高架道路工程鋼構橋樑追加工程協調
    會議，達成之結論(四)已載明：「有關追加鋼料合約與市價之
    差額，由同昌公司與建山公司各負擔一半，同昌公司先開立
    差額九十四年四月二十日伍佰萬元期票於九十四年四月六日
    交付建山即日訂料。另市府如有補差額於業主撥款後一半交
    付建山。」（詳卷一第15頁），另參以原告自承係因追加工
    程部分，因鋼料價格漲幅甚高而不願意施作，兩造爰於94年
    4月6日舉行協調會議，而原告之法定代理人即證人乙○○亦
    到庭證稱：「因為變更設計有增加鋼料，但因為鋼料價格有
    漲價，我估算如果要承作，需要增加1 仟萬元的購料費，所
    以不想做，被告召開協調會」等情（詳卷二第30頁），核與
    擔任上開會議記錄之被告公司員工即證甲○○到庭證稱：因
    為業主有變更設計，原告當初對於鋼料部分，當時的市價已
    經超過原來合約的價格，所以變更設計部分，原告本來不想
    做，才會開這個協調會等語（詳卷二第9 頁），尚屬相符，
    足徵兩造召開該協調會係為就系爭工程變更設計追加鋼料部
    分為協調，會議結論(四)部分之內容，即係就追加鋼料與市價
    之差額兩造間如何分配吸收之約定，則關於該項結論結論後
    段：「另市府如有補差額於業主撥款後一半交付建山。」之
    約定，經通觀該項結論前後段全文，並斟酌立約當時之情形
    ，應認亦係針對鋼料部分所為之約定。至於原告之法定代理
    人即證人乙○○雖到庭證稱：「當時並有約定日後基隆市政
    府如有補差價，就分給原告一半，不單就鋼料部分」（詳卷
    二第30頁），因其為原告之法定代理人與原告之利害攸關，
    其此部分之證言難期其客觀，容無可採。是原告雖主張該項
    結論後段：「另市府如有補差額於業主撥款後一半交付建山
    。」為有關於被告與基隆市政府間日後如有因物價調整，獲
    得基隆市政府補差額時，應如何分配其差額之約定，與前段
    兩造就鋼料合約與市價之差額應如何分配吸收之約定無涉，
    上開結論後段之約定，不單指鋼料部分，應以原告所施作鋼
    構工程之物調為準云云，尚無可取。反之，被告所辯非屬鋼
    料部分之物調款，非屬兩造協議之範圍，故原告請求鋼構工
    程之物調款應扣除非屬鋼料部分之工項等節，應屬可採。
 2、原告依兩造於94年4月6日協調會之結論(四)，請求關於追加鋼
    料合約與市價差額部分，應限於鋼料部分，已如前文所述，
    而被告與業主基隆市政府間就「西定河高架道路工程」履約
    爭議調解事件，業經行政院公共工程委員會作成調解建議，
    經雙方同意而調解成立，嗣業主基隆市政府已撥付被告自93
    年12月20日後之第26 期估驗月起按總指數漲跌幅超過2.5％
    部分辦理工程調整款2243萬4838元，其中屬於原告所施作鋼
    構工程部分之物調款為853萬700元等節，為兩造所不爭執，
    惟該物調款853萬700元係包括鋼料及其他非關鋼料之工項即
    鋼料內塗裝、鋼料外塗裝、鋼樑運輸、鋼樑製作（含A572、
    A36)及鋼樑吊裝等，此有基隆市政府99年10月1 日基府工土
    貳字第0990176440號函附件三之鋼構材料各期估驗明細表在
    卷可考（詳卷一第359至360頁），則扣除該非鋼料工項部分
    後，得出各期關於鋼構材料之估驗款，再依物價指數增減百
    分率所計算出應調整百分率，及併計百分之五之營業稅後，
    計算單純鋼料部分之物調款金額為1,803,307 元（計算數據
    如附表），又被告得向基隆市政府請求之物價調整款總金額
    34,705,095元，而基隆市政府已給付被告之調整款為22,434
    ,838元乙節，亦為兩造所不爭執，則被告自應依其向基隆市
    政府已領得金額之比例計算，將其中之半數即582,867 元〔
    計算式：1,803,307×22,434,838／34,705,095／2＝582,86
    7（元以下四捨五入）〕給付予原告。從而，應認原告此部
    分之請求，於582,867 元之範圍內為有理由，逾此範圍之請
    求，則為無理由。
(四)綜上所述，本件原告請求被告給付96年3月份第23 次工程估
    驗款之差額200 萬元、配合M16、M17鋼構橋樑段變更設計而
    增加之修改工資531萬8617元及追加鋼料合約與市價差額275
    萬9888元等，關於請求96年3月份第23 次工程估驗款之差額
    及M16、M17鋼構橋樑段變更設計而增加之修改工資部分，為
    無理由，而關於請求追加鋼料合約與市價差額部分，於582,
    867元及自原告98年5月22日以律師函催告期滿（詳卷一第25
    至27頁）之翌日即98年6月5日起迄清償日止，按年息百分之
    五計算之利息之範圍內為有理由，逾該範圍之請求，亦同屬
    無理由。爰判決被告應給付原告582,867元及自98年6月5 日
    起迄清償日止，按年息百分之五計算，並駁回原告其餘之請
    求。
五、假執行之宣告：
    原告勝訴部分，兩造均陳明願供擔保，聲請宣告假執行或免
    為假執行，核均無不合，爰各酌定相當擔保金額併准許之。
    至原告敗訴部分，其所為假執行之聲請，已失所依附，應併
    予駁回。
六、本件事證已臻明確，兩造其餘攻擊防禦方法，核於判決結果
    不生影響，爰不另逐一論斷，附此敘明。
七、結論：依民事訴訟法第79條判決如主文。
中    華    民    國    99    年    11    月    9    日
                  臺灣宜蘭地方法院民事庭
                      法  官  楊麗秋
正本係照原本作成。
如不服本判決，應於判決送達後20日內提出上訴狀（須附繕本）
。
中    華    民    國    99    年    11    月    10    日
                      書記官  廖文章
附表：
┌────┬─────┬──────┬──────────┐
│估驗期數│ 估驗金額 │應調整百分率│  按物價指數調整金額│
│        │          │            │ (元以下四捨五入）  │
├────┼─────┼──────┼──────────┤
│第26期  │   425,150│     20.80% │             92,853 │
├────┼─────┼──────┼──────────┤
│第27期  │         0│     20.60% │                  0 │
├────┼─────┼──────┼──────────┤
│第28期  │ 3,060,900│     19.70% │            633,147 │
├────┼─────┼──────┼──────────┤
│第29期  │ 4,081,200│     18.40% │            788,488 │
├────┼─────┼──────┼──────────┤
│第30期  │         0│     18.20% │                  0 │
├────┼─────┼──────┼──────────┤
│第31期  │         0│     18.70% │                  0 │
├────┼─────┼──────┼──────────┤
│第32期  │    28,772│     19.60% │              5,921 │
├────┼─────┼──────┼──────────┤
│第33期  │   992,703│     19.80% │            206,383 │
├────┼─────┼──────┼──────────┤
│第34期  │   366,188│     19.90% │             76,515 │
├────┼─────┼──────┼──────────┤
│末期    │        0 │     31.10% │                   0│
├────┴─────┼──────┴──────────┤
│物調金額（含營業稅）│                         1803,307 │
└──────────┴─────────────────┘

司法院資訊處製作；財團法人民間司法改革基金會備份。
